【裁判字號】    94,交易,341
【裁判日期】    951130
【裁判案由】    過失致死
【裁判全文】
臺灣板橋地方法院刑事判決             94年度交易字第341號
公  訴  人  臺灣板橋地方法院檢察署檢察官
被      告  甲○○
上列被告因過失致死案件，經檢察官提起公訴（九十四年度偵字
第一七九七二號），本院判決如下：
    主    文
甲○○因過失致人於死，處有期徒刑伍月，如易科罰金，以銀元
佰元折算壹日。
    犯罪事實
一、甲○○於民國九十四年九月十三日下午六時十分許，駕駛車
    牌號碼Ｃ０－四九二二號自小客車，沿臺北縣板橋巿民生路
    三段內側第一車道（快車道）由西往東方向行駛，途經該路
    段八十五號前，原應注意行車速度，應依速限標誌或標線之
    規定，且汽車行駛時，駕駛人應注意車前狀況，並隨時採取
    必要之安全措施，而當時天候晴，夜間有照明，路面乾燥亦
    無缺陷及障礙物，視距良好，並無不能注意之情事，竟在限
    速行車時速五十公里之前開路段，以時速至少七十公里以上
    之速度超速行駛，又疏未注意其右前方適有行人陳長枝亦疏
    未注意看清左右來車，正準備在該禁止穿越之路段違規闖越
    道路，導致其駕駛之自小客車右前保險桿碰撞至陳長枝，陳
    長枝因而彈起並撞擊該自小客車右前擋風玻璃後再摔落地面
    ，受有全身多處骨折及擦傷、顱內出血併血胸、氣胸等傷害
    ，雖經送亞東紀念醫院急診救治，惟仍於送醫途中不治死亡
    。而甲○○於肇事後，於有偵查犯罪權限之公務員查知其為
    肇事者前，主動向到場處理交通事故之警員承認其為肇事者
    而自首並接受裁判。
二、案經陳長枝之子乙○○訴由臺北縣政府警察局海山分局報請
    臺灣板橋地方法院檢察署檢察官偵查起訴。
    理    由
一、證據能力方面
  (一)被告以外之人於審判外之言詞或書面陳述，除法律有規定者
    外，不得作為證據。次按被告以外之人於審判外之陳述，經
    當事人於審判程序同意作為證據，法院審酌該言詞陳述或書
    面陳述作成時之情況，認為適當者，亦得為證據。當事人、
    代理人或辯護人於法院調查證據時，知有第一百五十九條第
    一項不得為證據之情形，而未於言詞辯論終結前聲明異議者
    ，視為有前項之同意，刑事訴訟法第一百五十九條之五分別
    定有明文。查卷附之道路交通事故現場圖、調查報告表(一)、
    (二)、臺北縣政府警察局海山分局車禍死亡案現場勘察報告、
    亞東紀念醫院出具之診斷證明書、勘（相）驗筆錄、驗斷書
    、相驗屍體證明書以及臺灣省臺北縣區車輛行車事故鑑定委
    員會鑑定意見書，雖屬被告以外之人於審判外之書面陳述，
    惟被告在本院準備程序中經提示前開證據並告以要旨，均未
    否認其證據能力（見本院九十五年一月十日準備程序筆錄）
    ，且未於本案言詞辯論終結前聲明異議，則本院審酌前開證
    據均核無違法取證或證明力顯然過低之情事，依各該陳述作
    成時之狀況，並無不適當之情形，自均得為證據。
  (二)又卷附採證照片十八幀均係警察機關利用攝影器材拍攝本案
    交通事故現場、肇事車輛以及被害人陳長枝，以紀錄該現場
    道路型態、路面痕跡、車輛位置、損壞情況以及被害人陳長
    枝受傷情形，並非透過人之意思活動予以傳達之證據，屬「
    非供述證據」，自無刑事訴訟法第一百五十九條第一項關於
    「傳聞法則」規定之適用，且核無違法取證之情事，亦與本
    案被告過失傷害犯行具有關連性，亦有證據能力。
二、訊據被告固坦承在前述時間及地點駕車撞擊被害人陳長枝致
    死等情不諱，惟矢口否認有何過失，辯稱：民生路三段係一
    快車道，誰能預料到會有行人忽然闖越快車道，這並非駕駛
    人所可防範者，不能因此強令駕駛人擔任過失罪責；伊當時
    時速約四、五十公里，而換算表僅係參考，並非科學證據云
    云。經查：
  (一)被告於九十四年九月十三日下午六時十分許，駕駛車牌號碼
    Ｃ０－四九二二號自小客車，搭載其子王國安，沿臺北縣板
    橋巿民生路三段內側第一車道（快車道）由西往東方向行駛
    ，途經該路段八十五號前時，其駕駛之自小客車右前保險桿
    碰撞至被害人陳長枝，被害人陳長枝因而彈起並撞擊該自小
    客車右前擋風玻璃後再摔落地面，受有全身多處骨折及擦傷
    、顱內出血併血胸、氣胸等傷害等事實，業據被告迭於警詢
    、偵查中及本院訊問時自承無訛（臺灣板橋地方法院檢察署
    九十四年度相字第一二四四號相驗卷宗第四頁至第五頁、第
    三六頁、第五一頁至第五二頁、本院九十五年一月十日準備
    程序筆錄），並有道路交通事故現場圖、調查報告表(一)、(二)
    各一件、交通事故現場暨車輛損壞照片十二幀、被害人陳長
    枝受傷照片六幀、臺北縣政府警察局海山分局車禍死亡案現
    場勘察報告一份附卷可稽（見同上相驗卷宗第二十頁至第二
    二頁、第二七頁至第三四頁、臺灣板橋地方法院檢察署九十
    四年度偵字第一七九七二號偵查卷第五四頁至第六四頁）。
    而被害人陳長枝確因全身多處外傷、顱內出血併血胸、氣胸
    以致死亡，有亞東紀念醫院出具之診斷證明書一紙存卷足憑
    （見同上相驗卷宗第十九頁），並經臺灣板橋地方法院檢察
    署檢察官督同檢驗員相驗屬實，有勘（相）驗筆錄、驗斷書
    、相驗屍體證明書各一份在卷可證（見同上相驗卷宗第三五
    頁、第三七頁、第三九頁至第四四頁），是被告駕駛自小客
    車撞擊被害人陳長枝，造成被害人陳長枝傷重死亡，堪認無
    疑。
  (二)被告雖迭於警詢、偵查中及本院訊問時辯稱：伊當時時速僅
    四、五十公里云云。惟依警繪攝之前述交通事故現場圖及現
    場照片所示，本案被告肇事後，其駕駛之車輛停放在其原行
    駛之臺北縣板橋巿民生路三段東向內側第一車道內，車後留
    有煞車痕二十五公尺，此為被告所不否認（見本院九十五年
    一月十日準備程序筆錄）。告訴人即被害人陳長枝之子乙○
    ○固據此對照卷附之「汽車煞車距離、行車速度及道路摩擦
    係數對照表」（見同上偵查卷第五二頁），直指被告在肇事
    前之行車速度高達時速七十公里等語。惟前開對照表係「交
    通部道安委員會」之前身「中央道路交通安全督導會報」於
    六十一年五月五日以交督發字第０四四四號函送「交通部」
    之前身「交通處」，該處再於六十一年五月十二日以交通字
    第一九九０二號函送有關單位參考運用，此觀之該對照表註
    釋欄之說明即知；嗣交通部道安委員會於九十年十一月二十
    一日以交安發九０字第０三四三二號函表示：「茲考量近三
    十年來國內、外相關汽車工業、道路舖面工程等技術之發展
    及進步，前開對照表是否仍參考適用，請．．．有關使用機
    關自行斟酌」等語，亦經交通部以九十五年五月十日交路字
    第０九五００三二七二二號函覆本院屬實。則本案交通事故
    之發生日期為九十四年九月十三日，距離前開對照表製作之
    日期，已相隔三十餘年之久，復參酌交通部道安委員會之上
    揭意見，自難再據以推算本案被告肇事前之行車速度。
  (三)另參之交通部運輸研究所與國立中央大學共同自九十一年二
    月間至同年十一月間研究、並於九十二年六月間出版之「肇
    事鑑定之煞車距離應用與行車速度推估方法之研究」一書，
    乃改善及修正上揭「汽車煞車距離、行車速度及道路摩擦係
    數對照表」，重新區分車輛有無配置ＡＢＳ煞車系統，分別
    提出「汽車煞車胎痕長度、行車速度及道路阻力係數對照表
    」。質諸該研究報告係利用國內外汽車煞車試驗資料庫，配
    合改良之推估方法，同時輔以實車測試驗證，減少推估行車
    速度之誤差值，而提出前述「汽車煞車胎痕長度、行車速度
    及道路阻力係數對照表」，有該書節本一份存卷供參（附於
    本院卷宗），其乃綜合理論研究與實證測試，並考量數值誤
    差之影響，因此所得之結論自堪值本院據以推算本案被告肇
    事前之行車速度。本案被告駕駛自小客車搭載其子王國安一
    人，於肇事後在道路上所留之煞車痕為二十五公尺，均如前
    述，其載重自屬輕載，而當時道路路面舖裝柏油，且乾燥，
    此觀之前述道路交通事故調查報告表(一)可明，且被告自承其
    駕駛之自小客車未配置ＡＢＳ煞車系統一節屬實（見本院九
    十五年一月十日準備程序筆錄），則依據前述「汽車煞車胎
    痕長度、行車速度及道路阻力係數對照表（無ＡＢＳ）」推
    算，被告於肇事前之行車速度乃介於時速七十五公里至八十
    公里之間。縱再依該對照表所示，考量前開道路路面柏油舖
    設之時間將導致阻力係數下降、行車速度增加之可變因素，
    其行車速度亦至少為時速七十公里以上（按：柏油路面舖設
    時間為一年內者，阻力係數為０．八一，煞車胎痕長度為二
    十三．三九公尺時，其行車速度為時速七十五公里；柏油路
    面舖設時間為一年半者，阻力係數減少百分之五，行車速度
    推估即減少百分之二．七，則煞車胎痕長度相同時，其行車
    速度為時速七十二．九七五公里；柏油路面舖設時間為二年
    者，阻力係數減少百分之十，行車速度推估即減少百分之五
    ．五，則煞車胎痕長度相同者，其行車速度為時速七十．八
    七五公里），應堪認定。是被告辯稱：伊時速僅四、五十公
    里云云，無非事後卸責之詞，不足採信。
  (四)按行車速度，依速限標誌或標線之規定，無標誌或標線者，
    行車時速不得超過五十公里；又汽車行駛時，駕駛人應注意
    車前狀況，並隨時採取必要之安全措施，道路交通安全規則
    第九十三條第一項第一款及第九十四條第三項分別定有明文
    。被告在前述時間及地點駕駛自小客車，自應注意前開規定
    ，而當時天候晴，夜間有照明，路面乾燥亦無缺陷及障礙物
    ，視距良好，且該路段限速為時速五十公里，據前述道路交
    通事故調查報告表(一)記載綦詳，則被告並無不能注意之情事
    ，且其對前開行車限速之規定亦知悉無訛，竟猶以時速至少
    七十公里之以上之速度超速行駛，又未注意其右前方適有被
    害人陳長枝疏未注意看清左右來車而正準備違規橫越馬路，
    終肇本案車禍發生，且造成被害人陳長枝受有全身多處外傷
    、顱內出血併血胸、氣胸以致死亡，則被告就本案交通事故
    之發生，自有過失，至為灼然。且本案交通事故經送臺灣省
    臺北縣區車輛行車事故鑑定委員會鑑定結果，認「行人陳長
    枝違規橫越道路，未注意左方來車為肇事主因。甲○○駕駛
    自用小客車，未注意車前狀況，為肇事次因。」復經臺灣省
    車輛行車事故覆議鑑定委員會鑑定研議，認其結論照前開鑑
    定意見，惟部分文詞改為「行人陳長枝夜晚於禁止穿越路段
    違規橫越車道時，疏未注意看清左右來車，為肇事主因」，
    並併予敘明其無法依據自小客車遺留之單側煞車痕推算其肇
    事時之確切車速，有臺灣省臺北縣區車輛行車事故鑑定委員
    會九十四年十一月十一日北縣鑑字第０九四五一八一三八四
    號函附之鑑定意見書及臺灣省車輛行車事故覆議鑑定委員會
    九十五年三月一日府覆議字第０九五０一０００五二號函各
    一件附卷可佐（見同上偵查卷第四六頁至第四八頁及本院卷
    宗），亦均同此認定。且被告之過失行為與被害人陳長枝之
    死亡結果間，具有相當之因果關係。
  (五)至本案被告駕車撞擊被害人陳長枝之地點係在臺北縣板橋巿
    民生路三段東向內側第一車道（快車道），該處禁止行人穿
    越，此觀之前述道路交通事故現場圖、報告表(一)及現場照片
    即明，則被害人陳長枝卻違規闖越道路，又未注意看清左右
    來車，其就本案交通事故之發生，自亦有重大過失，且為肇
    事主因。惟被害人陳長枝對本案車禍發生雖與有過失，但此
    僅屬量刑以及被告可否因此減免民事損害賠償額度之參考，
    與被告過失犯行之成立要件無涉，併此敘明。
  (六)綜上所述，本案事證明確，被告犯行堪以認定，應予依法論
    罪科刑。
三、查被告行為後，刑法部分條文業於九十四年二月二日經總統
    以華總一義字第０九四０００一四九０一號令修正公布，並
    自九十五年七月一日起生效施行（下稱現行刑法）；復參酌
    最高法院九十五年五月二十三日第八次刑事庭會議決議意旨
    ，現行刑法第二條第一項之規定，係規範行為後法律變更所
    生新舊法律比較適用之準據法，於現行刑法施行後，應適用
    現行刑法第二條第一項之規定，為「從舊從輕」之比較。又
    比較時應就罪刑有關之共犯、未遂犯、想像競合犯、牽連犯
    、連續犯、結合犯，以及累犯加重、自首減輕暨其他法定加
    減原因（如身分加減）與加減例等一切情形，綜其全部罪刑
    之結果而為比較。次查，(一)九十五年七月一日現行刑法修正
    施行前，刑法分則關於罰金刑之規定係以銀元為貨幣單位，
    且依現行罰金罰鍰提高標準條例第一條及第四條規定，應按
    各該具體條文制定或修正之時間先後，定其提高之倍數，並
    依現行法規所定貨幣單位折算新臺幣條例第二條規定，銀元
    以新臺幣元之三倍折算之。而刑法施行法於九十五年六月十
    四日經總統以華總一義字第０九五０００八五一八一號令修
    正增訂第一條之一條文，該條規定：「（第一項）中華民國
    九十四年一月七日刑法修正施行後，刑法分則編所定罰金之
    貨幣單位為新臺幣。（第二項）九十四年一月七日刑法修正
    時，刑法分則編未修正之條文定有罰金者，自九十四年一月
    七日刑法修正施行後，就其所定數額提高為三十倍。但七十
    二年六月二十六日至九十四年一月七日新增或修正之條文，
    就其所定數額提高為三倍。」而刑法第二百七十六條第一項
    關於過失致死罪之處罰，乃明訂「處二年以下有期徒刑、拘
    役或二千元以下罰金」，此自二十四年七月一日施行後即未
    再予修正。則依刑法施行法第一條之一規定，其罰金刑部分
    於九十五年七月一日刑法修正生效施行後，改以新臺幣元為
    單位，且數額應提高三十倍；此與修正前之罰金刑係以銀元
    為貨幣單位，且適用罰金罰鍰提高標準條例之規定應提高十
    倍，再依現行法規所定貨幣單位折算新臺幣條例之規定以新
    臺幣元之三倍折算之，相較之下，就罰金刑之最高數額部分
    ，對被告而言，二者適用結果並無不同。惟修正前刑法第三
    十三條第五款規定：「主刑之種類如左：五罰金：一元以上
    。」現行刑法第三十三條第五款修正為：「主刑之種類如下
    ：五罰金：新臺幣一千元以上，以百元計算之。」則現行刑
    法關於罰金刑之最低數額部分，已較修正前之刑法規定提高
    。是綜合比較修正前、後關於刑法第二百七十六條第一項過
    失致死罪法定刑之規定，以修正前之刑法規定較有利於被告
    。(二)刑法關於自首減輕其刑之規定，現行刑法第六十二條前
    段將修正前「必減輕其刑」之規定修正為「得減輕其刑」，
    限縮法官得裁量之範圍，影響行為人之刑罰法律效果，自以
    修正前刑法第六十二條前段關於自首減輕其刑之規定，較有
    利於行為人。(三)被告行為時之刑法第四十一條第一項前段規
    定：「犯最重本刑為五年以下有期徒刑以下之刑之罪，而受
    六個月以下有期徒刑或拘役之宣告，因身體、教育、職業、
    家庭之關係或其他正當事由，執行顯有困難者，得以一元以
    上三元以下折算一日，易科罰金。」依斯時有效施行之罰金
    罰鍰提高標準條例第二條前段規定（業於九十五年五月十七
    日經總統以華總一義字第０九五０００六九七九一號令修正
    公布刪除，並自九十五年七月一日起生效），依刑法第四十
    一條易科罰金者，就其原定數額提高為一百倍折算一日，則
    本件被告行為時之刑法及罰金罰鍰提高標準條例關於易科罰
    金折算標準之規定，係以銀元三百元折算一日，經折算為新
    臺幣後，應以新臺幣九百元折算一日。而現行刑法第四十一
    條第一項前段規定：「犯最重本刑為五年以下有期徒刑以下
    之刑之罪，而受六個月以下有期徒刑或拘役之宣告者，得以
    新臺幣一千元、二千元或三千元折算一日，易科罰金。」比
    較修正前、後關於易科罰金折算標準之規定，以修正前刑法
    第四十一條第一項前段及修正前罰金罰鍰提高標準條例第二
    條前段規定，較有利於行為人。(四)綜上，經整體比較全部罪
    刑之結果，以九十五年七月一日生效施行前之刑法規定，較
    有利於被告，依現行刑法第二條第一項前段規定，應一體適
    用行為時之法律即修正前之刑法規定。
四、核被告所為，係犯刑法第二百七十六條第一項之過失致死罪
    。查被告於肇事後，在有偵查犯罪權限之公務員查知其為犯
    人前，主動向接獲報案前至交通事故現場處理之臺北縣政府
    警察局海山分局交通分隊警員劉永華自首而接受裁判，有該
    局道路交通事故肇事人自首情形紀錄表一紙附卷可查（見同
    上相驗卷宗第十七頁），應依修正前刑法第六十二條前段規
    定減輕其刑。爰審酌被告前無犯罪前科，有臺灣高等法院被
    告前案紀錄表一件在卷足憑，平日素行尚稱良好，然此次駕
    車在快車道內超速行駛，適遇被害人陳長枝企圖違規橫越該
    快車道，終致本案死亡車禍發生，衡量二人之過失程度，以
    被害人陳長枝為重，而被告為輕，復參以被告犯罪後猶否認
    犯行，且除已由被害人家屬領取強制汽車責任險之保險金新
    臺幣一百五十萬元，此為告訴人所不否認（見本院九十五年
    一月十日準備程序筆錄）外，未另與告訴人達成和解並賠償
    損失等一切情狀，量處如主文所示之刑，並諭知易科罰金之
    折算標準，以資懲儆。
據上論斷，應依刑事訴訟法第二百九十九條第一項前段，刑法第
二條第一項前段、第二百七十六條第一項，修正前刑法第六十二
條前段、第四十一條第一項前段，罰金罰鍰提高標準條例第一條
前段，修正前罰金罰鍰提高標準條例第二條，判決如主文。
本案經檢察官張瑞娟到庭執行職務。
中    華    民    國    95    年    11    月    30    日
                  刑事第七庭審判長法  官  胡  堅  勤
                                  法  官  李  君  豪
                                  法  官  王  瑜  玲
上列正本證明與原本無異。
如不服本判決，應於判決送達後10日內向本院提出上訴狀（應附
繕本），上訴於臺灣高等法院。
中    華    民    國    95    年    12    月    1     日
                                  書記官  黃  頌  棻
附錄本案論罪科刑法條全文：
中華民國刑法第二百七十六條
（過失致死罪）
因過失致人於死者，處二年以下有期徒刑、拘役或二千元以下罰
金。
從事業務之人，因業務上之過失犯前項之罪者，處五年以下有期
徒刑或拘役，得併科三千元以下罰金。


司法院資訊處製作；財團法人民間司法改革基金會備份。
